臺灣臺北地方法院刑事裁定　　　　　　 95年度聲判字第181號
聲　請　人　乙○○
代　理　人　蔡朝安律師
被　　　告　甲○
上列聲請人因被告詐欺等案件，不服台灣高等法院檢察署檢察長
中華民國95年12月4日95年度上聲議字第5317號駁回再議之處分
（原不起訴處分案號：台灣台北地方法院檢察署94年度偵字第66
58號），聲請交付審判，本院裁定如下：
    主  文
聲請駁回。
    理  由
一、按告訴人不服上級法院檢察署檢察長或檢察總長認再議為無
    理由而駁回之處分者，得於接受處分書後10日內委任律師提
    出理由狀，向該管第ㄧ審法院聲請交付審判；法院認為交付
    審判之聲請不合法或無理由者，應駁回之，刑事訴訟法第25
    8 條之1及第258條之3第2項前段分別定有明文。
二、本件聲請人即告訴人乙○○以被告甲○涉犯詐欺等罪嫌，向
    台灣台北地方法院檢察署（下稱台北地檢署）提出告訴，經
    檢察官於民國95年10月17日以94年度偵字第6658號為不起訴
    處分後，聲請人不服聲請再議，經台灣高等法院檢察署（下
    稱高檢署）檢察長於95年12月4日以95年度上聲議字第5317
    號駁回再議之聲請，該處分書於95年12月14日寄存送達予聲
    請人，聲請人乃於95年12月21日委任律師，向本院聲請交付
    審判等情，業經本院依職權調取台北地檢署94年度偵字第66
    58號、高檢署95年度上聲議字第5317號偵查卷宗核閱無誤，
    並有上開不起訴處分書、駁回再議處分書及送達證書各乙份
    附卷可稽，是本件聲請交付審判程式合於首揭法條規定，先
    予敘明。
三、聲請交付審判意旨略以：
  （ㄧ）被告向聲請人借用其夫王俊雄名義開立之世界證券股份
        有限公司第268168號帳戶（下稱世界公司帳戶）及安泰
        證券金融股份有限公司第0000000000號帳戶（下稱安泰
        公司帳戶）買賣股票，渠等借用帳戶契約確實存在，又
        本件買入金緯纖維股份有限公司（下稱金緯公司）股票
        融資交易須自備4成之款項（即490萬9671元）、證券交
        易稅（4萬500元）、手續費（16萬9477元），均係由被
        告分別指示陳芷芸、黃子玲匯至聲請人之銀行帳戶內，
        足見被告應就上開帳戶之股票買賣負擔購置成本、損益
        ，聲請人並無出售金緯公司股票之權利無疑，是原處分
        以借用帳戶及由被告負擔融資損益縱係屬實，依通常人
        之觀念，尚不能認係施用詐術，及被告不因借用聲請人
        帳戶而當然獲得任何財產上利益，理由未盡充分且適用
        法律顯有違誤。
  （二）又聲請人因誤信被告誆稱會負擔上開帳戶購買股票之損
        益，乃將聲請人之夫王俊雄之帳戶借予被告，惟被告使
        用上開帳戶購入之金緯公司股票持續下跌而無法出脫，
        其竟任令繼續欠款並拒絕補足，致聲請人之夫須承擔上
        開帳戶之虧損，自係受有財產上之不利益，而被告係自
        始基於詐欺之犯意，向聲請人施用詐術借得帳戶，並以
        融資方式購買金緯公司股票，嗣未依約定負擔事後因融
        資遭斷頭所生損失，致聲請人受有損害，其所為係該當
        刑法第339條第2項之詐欺得利罪，原處分未詳加調查，
        顯有可議，為此，爰依法聲請交付審判云云。
四、按刑事訴訟法第258條之1規定告訴人得向法院聲請交付審判
    ，揆其立法意旨，係對於「檢察官不起訴裁量權」制衡之一
    種外部監督機制，法院之職責僅在就檢察官所為不起訴之處
    分是否正確加以審查，藉以防止檢察機關濫權，依此立法精
    神，同法第258條之3第3 項規定「法院就交付審判之聲請為
    裁定前，得為必要之調查」，所謂「得為必要之調查」，係
    指調查證據之範圍應以偵查中曾顯現者為限，不可就新提出
    之證據再為調查，亦不可蒐集偵查卷宗以外之證據，否則將
    與刑事訴訟法第260 條之再行起訴規定混淆不清（台灣高等
    法院91年4 月25日刑庭會議法律問題研討意見參照）。法院
    於審查交付審判之聲請有無理由時，除認為告訴人所指摘不
    利被告之事證未經檢察機關詳為調查或斟酌，或不起訴處分
    書所載理由違背經驗法則、論理法則或其他證據法則者外，
    不宜率予交付審判，上開所謂告訴人所指摘不利被告之事證
    未經檢察機關詳為調查，係指告訴人所提出請求調查之證據
    ，檢察官未予調查，且若經調查，即足以動搖原偵查檢察官
    事實之認定及處分之決定，倘調查結果，尚不足以動搖原事
    實之認定及處分之決定者，仍不能率予交付審判。
五、次按刑法第339條第2項之詐欺得利罪，係以行為人有不法所
    有意圖及施用詐術使人陷於錯誤而取得財產上不法利益之行
    為，為其構成要件，若行為人無不法所有意圖，或所使用之
    方法，並非詐術，未使人陷於錯誤，即與詐欺得利罪有間，
    故民事關係當事人間，債務人若有未依約定之債務本旨履行
    者，於社會一般交易經驗上原因非一，舉凡因不可歸責於己
    之事由致不能給付，或因合法主張抗辯事由而拒絕給付，或
    因財產、信用狀況緊縮而無力給付，甚至於債之關係成立後
    ，始另起惡意遲延給付，皆有可能，非必然係出於自始無給
    付之犯意，況刑事被告並無自證無罪之義務，若別無足以證
    明被告自始意圖不法所有之積極證據，縱使其就所負債務違
    約不為履行，仍僅為民事糾葛，尚不得以此民事債務不履行
    之客觀事態，而推定債務人自始即有詐欺之不法意圖。經查
    ：
  （ㄧ）被告原任職於大華證券公司大安分公司擔任經理，87年
        11月9日因所屬營業員陳芷芸（原名陳梅珍）疏未注意
        當日融資股票張數配額不足，致未能依約代客戶張忠倫
        以融資購買金緯公司股票450張，而僅融資購買81張，
        其餘369張則以現金購買，乃就上開現金買入之369張股
        款之6成金額，持發票人為陳梅珍（即陳芷芸），票號
        TH006196號，面額1150萬元之本票1紙，由被告背書後
        ，於87年11月11日向聲請人借款1150萬元，並由張忠倫
        提供上開股票其中300張放在保險箱中擔保其債務，嗣
        聲請人提供其夫開立之世界公司帳戶，於同年11月16日
        融資買進233張金緯公司融資股票等情，為被告所不爭
        執，且為台灣高等法院93年度上字第181號民事判決說
        明綦詳，此有上開民事判決乙份附卷可稽，堪可認定。
  （二）又證人即大華證券公司大安分公司營業員陳芷芸於偵查
        中證稱：87年間我的客戶下單以融資方式買進金緯公司
        股票，因融資買進的股票數高於公司的餘額配額，我就
        問主管甲○要如何處理，甲○向總公司詢問過後，告訴
        我可以用融資方式買進，總公司有配額，但收盤後總公
        司來電表示，金緯公司融資配額不足，只能以報錯張數
        或改為現金買進處理，但客戶不同意現金買進處理，認
        為是公司的錯，我再請示甲○，經甲○與總公司聯絡後
        ，總公司不同意以報錯帳方式處理，我回國後甲○拿一
        張本票（即上開本票）給我看，上面發票人蓋我的章，
        並由甲○背書，說是向乙○○借錢，必須開立本票，我
        想事情處理好了，就沒有表示意見，以現金買進金緯公
        司的股票，是存入乙○○的先生於世界公司開立的帳戶
        內，之前是存入客戶張忠倫所使用的其中ㄧ個人頭帳戶
        內，我依甲○指示將賣出金緯公司股票的錢，匯入乙○
        ○的先生於世界公司開立的帳戶內等語（見94年度偵字
        第6658號卷第59至61頁），足認被告係因原本任職之大
        華證券公司大安分公司營業員發生股票錯帳情形，始代
        為向聲請人借款以現金買進金緯公司股票，並將股票存
        入聲請人所借用之帳戶內，尚難認其主觀上有何不法意
        圖。
  （三）另觀諸大華證券公司大安分公司營業員陳芷芸與聲請人
        於87年11月10日之談話錄音譯文，其上記載：「（陳：
        我現要給妳幾張？）聲請人：妳ㄧ定要再加3成，1100
        多萬要加3成啊，妳待會以收盤價計算，差不多要拿
        1500萬元以上。（陳：市值的話，金緯250張夠不夠？
        ）聲請人：那不夠啊，要300張。（陳：好，那我跟他
        講300）」、「（陳：我現在聽協理說用妳的戶頭進是
        不是？）聲請人：對。（陳：那這樣子的話，他這裡面
        的帳轉不回來，就是說我們原本欠他的369張，如果用
        妳的戶頭就轉不回來）聲請人：怎麼轉不回來，轉現股
        就好。（陳：對，那比如說我們出25張現股，就換25張
        融資在他裡面）聲請人：那妳可以進我的啊，我也是可
        以融資。（陳：那到時候要出，比較不方便，還是說我
        們把印章、存摺都給妳）聲請人：用我的戶頭做比較多
        ，你現在以我的戶頭來進，我的戶頭可以融資啊，你們
        公司有給多少，就用我的戶頭就好。（陳：好，那我就
        跟我們協理講）」等語（見94年度偵字第6658號卷第
        122、126頁），足認係聲請人要求陳芷芸以其提供之帳
        戶融資交易，該帳戶融資買進之金緯公司股票，應係聲
        請人要求陳芷芸所為，難認被告有何施用詐術之行為，
        況上開帳戶縱係被告向告訴人所借用，並應自負該帳戶
        之盈虧，然被告並未因此獲得財產上之利益，核與詐欺
        得利罪之構成要件有間，至被告事後未依約補繳欠款，
        乃僅民事糾葛，尚不得以此民事債務不履行之客觀事態
        ，而推定被告自始即有無給付之不法意圖。
六、綜上所述，依卷存之證據資料顯示，尚無從證明被告該當刑
    法第339條第2項之詐欺得利罪嫌，原檢察官為不起訴處分，
    經聲請人提起再議後，高檢署為駁回再議之處分，經核並無
    違誤。從而，聲請人以前開理由，指摘駁回再議聲請之處分
    不當，為無理由，應予駁回。
據上論斷，應依刑事訴訟法第258條之3第2項前段，裁定如主文。
中　　華　　民　　國　　96　　年　　3 　　月　　16　　日
　　　　　　　　　刑事第十三庭  審判長法官  黃雅君
                                      法官  李明益
                                      法官  鍾素鳳
以上正本證明與原本無異。
不得抗告。
　                                  書記官  陳鳳瀴
中　　華　　民　　國　　96　　年　　3　　 月　　 22　　日
